臺灣高等法院民事判決
109年度上易字第986號
上  訴  人  陸正凱
訴訟代理人  吳存富律師
            梁惟翔律師
上  訴  人  才真君（原名才秉星）



            謝晉豪  住○○市○區○○路00號                      居臺北市○○區○○街0段00號0樓之0
共      同
訴訟代理人  陳宜宏律師
上列當事人間請求給付委任費用事件，上訴人對於中華民國109
年5月22日臺灣臺北地方法院108年度訴字第4365號第一審判決各
自提起上訴，陸正凱並為訴之追加，本院於110年8月3日言詞辯
論終結，判決如下：
    主      文
兩造上訴及陸正凱追加之訴均駁回。
第二審訴訟費用(含追加部分)由兩造各自負擔。
    事實及理由
一、按在第二審為訴之變更或追加，非經他造同意不得為之。但
    請求之基礎事實同一者，不在此限，民事訴訟法第446條第1
    項、第255條第1項第2款定有明文。查上訴人陸正凱(下稱陸
    正凱)於原審依兩造於民國107年10月6日簽訂之網站管理授
    權合約書(下稱系爭管理合約)第5條約定、民法第548條規定
    ，請求上訴人才真君、謝晉豪(下合稱才真君等2人，分稱其
    名)連帶給付新臺幣(下同)98萬元，及自起訴狀繕本送達翌
    日起算之法定遲延利息(下稱98萬元本息)。嗣本院審理中追
    加民法第549條第2項規定為請求權基礎(見本院卷第436至43
    7頁)。經核原訴與追加之訴，均係基於兩造於107年10月6日
    簽訂系爭管理合約之同一基礎事實所生糾紛，與首揭規定相
    符，應予准許，合先敘明。
二、陸正凱起訴主張：兩造於107年9月5日前某日簽訂企業委任
    網站建設合約(下稱系爭架設合約)，約定才真君等2人委託
    伊於同年月5日架設完成網址為http://mosegift_me/#/之MO
    SEGIFT網站(下稱系爭網站)，並已於締約後3日內給付伊頭
    期款30萬元，俟系爭網站於107年12月5日通過驗收，才真君
    等2人再於同年12月31日前給付尾款20萬元，可見系爭網站
    確可正常運作。又兩造另於107年10月6日簽訂系爭管理合約
    ，約定不論盈虧，才真君等2人應自同年11月起按月支付伊
    系爭網站維護費20萬元，及按營運收入10%計算之報酬。詎
    才真君2人以未有營收及開銷龐大為由，短付伊108年1月、2
    月之報酬各10萬元，及108年2月至6月之維護費(依序為10萬
    元、8萬元、20萬元、20萬元、20萬元)，總計積欠伊98萬元
    。爰依系爭管理合約第5條及民法第548條規定，求為判命才
    真君等2人連帶給付伊98萬元本息等語，並於本院追加依民
    法第549條第2項為請求。對於才真君等2人之反訴則辯以：
    系爭網站已於107年12月5日驗收完成，才真君等2人自不得
    解除與終止系爭架設合約，請求伊返還50萬元等語。
三、才真君等2人則辯以：伊等已於108年3月19日終止系爭管理
    合約，並支付系爭管理合約終止前之管理費，又系爭網站無
    營運收入，伊等無庸支付陸正凱按系爭網站營運收入10%計
    算之報酬等語。並於原審提起反訴，主張：伊等已依系爭架
    設合約之約定給付陸正凱價金50萬元，陸正凱卻未依債之本
    旨架設系爭網站完成，且系爭網站尚有諸多瑕疵存在，伊等
    自得於108年3月19日依民法第502條、第503條規定，解除與
    終止系爭架設合約，系爭架設合約經伊等解除與終止後，陸
    正凱無受領上開50萬元價金之法律上原因，顯受有不當得利
    ，爰依民法259條、第179條規定，求為命陸正凱給付50萬元
    ，及自反訴起訴狀繕本送達翌日起算之法定遲延利息(下稱5
    0萬元本息)等語。
四、原審判決駁回陸正凱之訴及才真君等2人之反訴。陸正凱就
    其敗訴部分不服提起上訴，聲明：㈠原判決不利於陸正凱部
    分廢棄。㈡上開廢棄部分，才真君等2人應連帶給付陸正凱98
    萬元本息。才真君等2人則答辯聲明：上訴駁回。另就其等
    敗訴部分提起上訴，聲明：㈠原判決不利於才真君等2人部分
    廢棄。㈡上開廢棄部分，陸正凱應給付才真君等2人50萬元本
    息。陸正凱則答辯聲明：上訴駁回。
五、兩造不爭執之事項(見本院卷第120至121頁)：
  ㈠兩造於107年9月簽訂系爭架設合約，約定才真君等2人以50萬
    元委託陸正凱於同年9月5日前完成系爭網站之架設；才真君
    等2人應於簽約後3日內給付頭期款20萬元(即合約總金額之4
    0%)，尾款則於系爭網站通過驗收後，由才真君等2人於107
    年12月31日前匯至陸正凱帳戶，有系爭網站截圖、系爭架設
    合約可憑（見原審卷第15至18、23至29頁）。
  ㈡兩造於107年10月6日簽訂系爭管理合約，約定由才真君等2人
    授權陸正凱就系爭網站進行管理與維護，合約期間自107年1
    0月6日起至108年10月止，才真君等2人應於程式測試無誤後
    支付10萬元購買設備。其後則按月不論盈虧全額支付維護開
    銷每月20萬元及營運收入10%作為薪資，有系爭管理合約可
    憑（見原審卷第31至33頁）。
  ㈢才真君等2人於附表編號1至8所示期日匯給陸正凱如「才真君
    2人已支付金額」欄所示總計142萬元之款項。
  ㈣才真君等2人於108年3月19日以Line向陸正凱表示終止兩造間
    之合作關係，並經陸正凱於同日12時53分讀取該訊息，有Li
    ne對話翻拍畫面足憑(見原審卷第195至199頁)。
六、本院判斷：
    陸正凱起訴主張：才真君等2人未依系爭管理合約給付伊管
    理費與報酬，尚積欠伊98萬元，伊自得依系爭管理合約第5
    條約定、民法第548條、第549條第2項規定請求才真君等2人
    給付等語。惟為才真君等2人所否認，以前詞置辯，並提起
    反訴主張：伊等已給付陸正凱價金50萬元，陸正凱未依系爭
    架設合約之約定完成系爭網站之架設，伊等乃於108年3月19
    日解除與終止系爭架設合約，自得依民法第259條、民法第1
    79規定請求陸正凱返還上開價金等語。經查：
  ㈠陸正凱依系爭合約第5條約定、民法第548條、549條第2項規
    定，請求才真君等2人連帶給付98萬元部分：
  ⒈按「稱承攬者，謂當事人約定，一方為他方完成一定之工作
    ，他方俟工作完成，給付報酬之契約。」、「稱委任者，謂
    當事人約定，一方委託他方處理事務，他方允為處理之契約
    。」民法第490條第1項及第528條分別定有明文。查承攬與
    委任於契約履行之過程中，皆以提供勞務給付作為手段，在
    性質上同屬勞務契約，惟二者仍有不同，例如：承攬人提供
    勞務乃在為定作人完成一定之工作，其契約之標的重在「一
    定工作之完成」；至於受任人提供勞務旨在本於一定之目的
    ，為委任人處理事務，其契約之標的重在「事務之處理」，
    是否完成一定之結果，則非所問。承攬因重在工作之完成，
    故不以承攬人親自為之為必要；委任則重在事務處理之過程
    ，以當事人之信賴關係為基礎，除經委任人同意或另有習慣
    或有不得已之事由者外，原則上受任人應自己處理委任事務
    (最高法院100年度台上字第786號判決參照）。查兩造於107
    年10月6日簽立系爭管理合約，約定由才真君等2人授權陸正
    凱就系爭網站進行管理與維護，契約之標的重在系爭網站之
    管理與維護，並未約定須完成一定之結果，顯然著重在網站
    管理、維護事務之處理，且依該契約第二㈠約定，陸正凱不
    得將網站相關資料洩露或交付予第三人（見原審卷第31頁）
    ，可見係以兩造間之信賴關係為基礎，而應由陸正凱親自處
    理系爭網站之管理與維護，依上說明，系爭管理合約係屬委
    任契約，合先敘明。
  ⒉陸正凱請求才真君等2人給付108年1月、2月按營運收入10%計
    算之報酬各10萬元部分：查系爭管理合約第5條約定「按營
    運收入10%做為薪資(即報酬)」(見原審卷第33頁)，係以系
    爭網站有營運收入為前提，契約文義甚明。而系爭網站係陸
    正凱所架設，才真君等2人並委託陸正凱進行管理與維護，
    衡諸常情陸正凱不難瞭解系爭網站之營運收入狀況。才真君
    等2人既否認系爭網站有營運收入，陸正凱請求才真君等2人
    給付108年1月、2月之報酬各10萬元，無異謂系爭網站各該
    月份之營運收入均為100萬元，自須就各該月份營運收入為1
    00萬元之事實負舉證責任。惟陸正凱僅徒托空言，未舉證以
    實其說，則其請求才真君等2人給付108年1月、2月之報酬各
    10萬元，為無理由，不應准許。
  ⒊陸正凱請求才真君等2人給付108年2月份之管理費10萬元部分
    ：陸正凱主張才真君等2人僅匯給其108年2月份之管理費10
    萬元，尚欠管理費10萬元未給付云云，才真君等2人則抗辯
    陸正凱於108年2月尚未完成系爭網站，乃外包予訴外人阿論
    協助製作，其等乃依陸正凱指示於108年2月1日匯款10萬元
    予阿論，故該月僅須支付10萬元之管理費予陸正凱即可等語
    。查才真君等2人抗辯其等依陸正凱指示於108年2月1日匯款
    10萬元予阿論等情，核與陸正凱於原審陳稱：伊因才真君等
    2人要求製作其他小遊戲，遂請阿論協助製作，並由才真君
    等2人先行支付10萬元，伊亦同意自其應領之維護費中扣除1
    0萬元等語(見原審卷第12頁)相符，並有匯款單(見原審卷第
    133頁)足憑，堪信為真。才真君等2人既於108年2月1日代陸
    正凱給付10萬元予阿論，則其等於同年月再匯給陸正凱管理
    費10萬元即為已足，尚難認有積欠陸正凱108年2月份管理費
    之情。是陸正凱請求才真君等2人給付108年2月份之管理費1
    0萬元，為無理由，不應准許。
  ⒋陸正凱請求才真君等2人給付108年3月份之管理費8萬元，及
    同年4至6月份之管理費各20萬元，合計68萬元部分：按委任
    契約當事人之任何一方，得隨時終止委任契約，民法第548
    條第1項定有明文。查才真君等2人抗辯其等於108年3月19日
    以Line向陸正凱表示終止兩造間之合作關係，並經陸正凱於
    同日12時53分讀取該訊息，有Line對話翻拍畫面足憑(見原
    審卷第195至199頁)，且為陸正凱所不爭執(見兩造不爭執事
    項㈣)，堪信為真。則系爭管理合約於108年3月19日經才真君
    等2人終止後即不存在，故自108年3月19日起即無庸再給付
    陸正凱管理費，才真君等2人應給付陸正凱之108年3月（108
    年3月1日至108年3月18日）管理費為11萬6129元【計算式：
    20×18/31＝11.000000000000000】，才真君等2人已給付陸正
    凱12萬元(見兩造不爭執事項㈢，即附表編號8)，已無積欠管
    理費情事。是陸正凱依系爭管理合約之約定，請求才真君等
    2等人給付108年3月至6月之管理費合計68萬元，為無理由，
    不應准許。
  ⒌陸正凱雖主張：才真君等2人於不利於伊之時期終止系爭管理
    合約，伊自得依民法第549條第2項規定，請求才真君等2人
    賠償損害云云。惟按當事人之一方，於不利於他方之時期終
    止契約者，應負損害賠償責任。但因非可歸責於該當事人之
    事由，致不得不終止契約者，不在此限。民法第549條第2項
    定有明文。才真君等2人抗辯：陸正凱於108年2月間仍未完
    成系爭網站等情，已據提出陸正凱於同年月14日陳稱：如果
    我23日弄不出來，你要給誰做我就沒意見等語之Line對話紀
    錄為證(見原審卷一第411頁)，堪認才真君等2人係因陸正凱
    逾期仍未完成系爭網站之建置，始於108年3月19日終止系爭
    架設合約，乃不可歸責於才真君等2人之事由，合於民法第5
    49條第2項但書規定，陸正凱不得依民法第549條第2項規定
    請求賠償。
  ⒍綜上所述，陸正凱依系爭管理合約第5條約定、民法第548條
    、第549條第2項規定，請求才真君等2人連帶給付98萬元，
    為無理由，不應准許。
  ㈡才真君等2人依民法第259條、第179條規定，請求陸正凱給付
    50萬元部分：
  ⒈查系爭架設合約第1條約定：「本合約網站建置之項目內容、
    合約總價款、網站運作之開發進度、款項之交付方式均經由
    附件載明，合約雙方同意依照附件之要求履行合約。雙方同
    意本合約之附件亦為合約之一部分。」、第2條第3項約定：
    「甲方(即才真君、謝晉豪)對於本契約所指定之網站建設中
    的所有內容，包含網址、圖像、程式碼享有所有權與使用權
    。」另系爭架設合約附件(下稱附件)第1條約定：「本合約
    金額：新臺幣50萬元整。甲乙(即陸正凱)雙方簽訂後，應於
    3個工作天內支付本合約總金額之40%乙方之指定帳戶。其他
    款項經雙方友好協商後依比例或於驗收期過後一次性將尾款
    支付」，附件第4條約定「乙方在2018年9月5日之前，完成
    網站的建設。甲方在2018年12月5日之前，對網站進行驗收
    。驗收通過後，甲方在2018年12月31日之前，將餘款匯至乙
    方帳戶。」（見原審卷第23頁及第29頁）。觀諸上開約定內
    容可知，才真君等2人與陸正凱簽署系爭架設合約之目的在
    於取得渠等所指定內容之網站所有權及使用權，且約定陸正
    凱需於系爭網站完成建置，並經驗收合格後，始得請求才真
    君等2人給付尾款，可見系爭架設合約係以系爭網站建置完
    成為其契約目的，而非一定事務之處理，堪認其性質為承攬
    契約。
  ⒉按承攬契約，在工作未完成前，依民法第511條之規定，定作
    人固得隨時終止契約，但除有民法第494條、第502條第2項
    、第503條所定情形或契約另有特別訂定外，倘許定作人依
    一般債務遲延之法則解除契約，則承攬人已耗費勞力、時間
    與鉅額資金，無法求償，對承攬人甚為不利，且非衡平之道
    。關於可歸責於承攬人之事由，致工作不能於約定期限完成
    者，除以工作於特定期限完成或交付為契約之要素者外，依
    民法第502條第2項之反面解釋，定作人不得解除契約。一般
    情形，期限本非契約要素，故定作人得解除契約者，限於客
    觀性質上為期限利益行為，且經當事人約定承攬人須於特定
    期限完成或交付者，始有適用(最高法院89年度台上字第 25
    06號判決意旨參照)。查系爭架設合約雖約定陸正凱應在107
    年9月5日前完作系爭網站之建置(見原審卷第29頁)，惟此乃
    一般之期限，並非系爭架設契約之要素，再觀諸系爭架設合
    約復約定陸正凱於107年12月5日前通過驗收即可，及謝晉豪
    並於108年1月19日催促陸正凱：「我們說要修改的東西」等
    語(見原審272頁)，可見兩造並未特予表明陸正凱非於107年
    9月5日完成系爭網站之建置，否則不足以達契約之目的，或
    需於上開期間內交付，才真君等2人始可獲得契約所定特殊
    利益之旨，堪認兩造並未約定陸正凱所承攬之工作需於特定
    期限完成或交付為契約之要素，則才真君等2人自不得依民
    法第502條第2項、第503條規定解除系爭架設合約。是才真
    君等2人以系爭架設合約業經其等解除為由，依民法第259條
    規定請求陸正凱返還50萬元，為無理由，不應准許。
  ⒊次按民法第179條不當得利返還請求權，須當事人間財產之損
    益變動，即一方受財產上之利益致他方受財產上之損害，係
    無法律上之原因，始能成立。又終止契約，僅使契約關係自
    終止之時起向將來消滅，並無溯及之效力；與契約解除係使
    契約關係溯及於訂約時失其效力，尚有不同。此觀民法第26
    3條之規定，就終止契約之效力，並無準用同法第259條關於
    回復原狀義務之規定自明。故契約當事人之一方，於契約有
    效期間所受領之財產上給付，乃係本於有效之契約關係而取
    得，並非無法律上之原因，自不能成立不當得利(最高法院1
    02年度台上字第2409號判決意旨參照)。查才真君等2人主張
    系爭架設合約於108年3月19日經其等終止等情，固據陸正凱
    所不爭執(見兩造不爭執事項㈣)，然系爭架設合約終止後因
    無溯及效力，陸正凱並無依民法第259條規定返還50萬元價
    金予才真君等2人之義務，又依上說明，其基於系爭架設合
    約受領50萬元價金，並非無法律上之原因。則才真君等2人
    依民法第179條規定，請求陸正凱返還價金50萬元，亦為無
    理由，不應准許。
  ⒋綜上所述，才真君等2人依民法第259條、第179條規定，請求
    陸正凱給付50萬元本息，為無理由，不應准許。
七、從而，陸正凱依系爭管理合約第5條、民法第548條規定，請
    求才真君等2人給付98萬元本息；才真君等2人依民法第259
    條、第179條規定，反訴請求陸正凱給付50萬元本息，為無
    理由，均不應准許。原審分別為兩造敗訴之判決，均無不合
    。兩造就各自敗訴部分分別提起上訴，均指摘原判決不利於
    己部分不當，求予廢棄改判，為無理由，均應予駁回。又陸
    正凱追加之訴，為無理由，應併予駁回。
八、本件事證已臻明確，兩造其餘之攻擊或防禦方法及所用之證
    據，經本院斟酌後，認為均不足以影響本判決之結果，爰不
    逐一論列，附此敘明。
九、據上論結，本件兩造之上訴及陸正凱追加之訴，均為無理由
    ，依民事訴訟法第449條第1項、第78條，判決如主文
中　　華　　民　　國　　110 　年　　8 　　月　　17　　日
                  民事第三庭    
                      審判長法  官  王怡雯
                            法  官  朱美璘
                            法  官  何君豪
正本係照原本作成。
不得上訴。
中　　華　　民　　國　　110 　年　　8 　　月　　18　　日

  　　　　　　　　　　　　　書記官  陳奕伃